【裁判字號】    98,勞訴,187
【裁判日期】    990210
【裁判案由】    給付退休金等
【裁判全文】
臺灣臺北地方法院民事判決             98年度勞訴字第187號
原      告  戊○○
            癸○○
            庚○○
            子○○
            己○○
            乙○○
            壬○○
            辛○○
            丙○○
前列九人共同
訴訟代理人  劉思龍律師
被      告  台灣中油股份有限公司
法定代理人  甲○○
訴訟代理人  薛進坤律師
            丁○○
上列當事人間給付退休金等事件，本院於民國99年1月13日言詞
辯論終結，判決如下：
    主  文
被告應分別給付如附表一所示之各原告如附表一「退休金差額」
欄所示之金額，及均自附表一「利息起算日」欄所示之日起至清
償日止，按週年利率百分之五計算之利息。
原告其餘之訴駁回。
訴訟費用由原告癸○○負擔九分之一，餘由被告負擔。
    事實及理由
壹、程序方面：
    被告台灣中油股份有限公司之法定代理人原為施顏祥，嗣於
    訴訟繫屬後變更為甲○○，變更後之法定代理人甲○○於民
    國98年11月16日提出書狀聲明承受訴訟，核無不合，應予准
    許，合先敘明。
貳、實體方面：
一、原告主張：渠等先後於民國54年至60年間受僱於被告所屬油
    品行銷事業部台北營業處，渠等任職期間，每月除薪資外，
    均領有屬於經常性給與且為勞務對價之夜點費（下稱系爭夜
    點費），惟被告於給付退休金時，未將系爭夜點費列入平均
    工資計算，致渠等領取之退休金分別短少如附表二「退休金
    差額」欄所示之金額，爰依勞動基準法（下稱勞基法）第55
    條之規定，提起本件訴訟，請求被告應分別各給付渠等退休
    金差額等語。並聲明：被告應分別給付如附表一所示之原告
    如附表一「退休金差額」欄所示之金額，及自附表一「利息
    起算日」欄所示之日起至清償日止，按週年利率5%計算之利
    息；被告應給付原告癸○○新台幣（下同）174,019元，及
    自96年3月4日起至清償日止，按年息5%計算之利息。
二、被告則以：(一)原告癸○○於93年2月1日退休，依勞基法第58
    條規定之5年時效，其退休金請求權時效截至98年3月1日止
    ；縱原告癸○○於97年7月24日發函被告符合民法第129條規
    定，依同法第130條規定其至遲須於98年1月23日前起訴，然
    其於98年6月方向本院起訴，被告得同法第144條第1項規定
    拒絕給付。(二)依勞基法第2條第3款規定，工資須具備「勞務
    對價性」及「經常性給與」二項要件，缺一不可。系爭夜點
    費僅實際輪值大、小夜班之人員始能領取，不論員工本薪高
    低，每一員工領取之金額完全相同，亦不因員工作業種類及
    其工作複雜性、經驗、學歷、智力、技能、勞心度、勞力度
    、年資、級職之不同而有差異，且於員工特別休假時即不給
    付，於例假、休假日工作者，夜點費亦不加倍發給，足見系
    爭夜點費不具經常性，亦非勞務之對價。(三)又原告於受僱之
    際，即知悉輪值中班、晚班乃其工作應有之實際型態，不論
    係輪值早班、中班、晚班，各班工作性質均相同，僅工作時
    間不同而已，依勞基法第25條後段規定所闡釋之工資平等精
    神以觀，原告所為之勞務給付並非額外加班，而係法定工作
    型態，足見系爭夜點費乃被告為使員工不致排斥中、晚班，
    體恤員工於夜間工作而為之恩惠性給與，係員工福利措施，
    並不具勞務對價性，經濟部與行政院亦同此見解。(四)被告公
    司發放夜點費最早可追溯到日據時代開始營運起，即對夜間
    工作之職員、警備員以及公役（即勞工）提供夜班點心，嗣
    被告公司鑑於夜間點心不易合乎各地員工口味，乃自37年起
    改以膳食代金代替夜間點心，並自40年起開始採用「夜點費
    」一詞，並加以法制化，最後於77年全面施行，其中「中國
    石油股份有限公司高雄港輸油站工員加班及報支誤餐費夜點
    費辦法」乃目前最早採用「夜點費」之文獻資料，依上開辦
    法第4點規定「夜間工作超過午夜十二時者，可報支夜點費
    ，超過時間另報加班費」可知，夜間工作之辛勞與勞務付出
    ，已由「加班費」予以填補，夜點費乃僱主「額外」給予之
    恩惠，與工作無關，是由系爭夜點費之起源、沿革觀之，系
    爭夜點費係從「食物」發放逐步演變成「金錢」，足以證明
    系爭夜點費並非勞務之對價，而是僱主之恩給，不得列入平
    均工資計算。(五)另系爭夜點費係隨物價指數而調整，與工作
    調薪無關，足見夜點費並非薪資項目，亦非工作之對價，且
    被告公司為國營事業，係按各職務之內容核算其薪資，對於
    各職務應核發之薪資均明文規定，是在原告之職務設立時，
    夜間工作之辛勞度即已列入考量，且反映在薪資中，原告自
    不得要求重複評價夜間工作之辛勞度，將夜點費列為其夜間
    工作之對價。(六)原告等於任職之初即知悉工作內容以及薪資
    （基本薪與加班費），工作時間為大夜班，並非輪班工作，
    被告公司多年來給付系爭夜點費時，均於薪資明細表中清楚
    表明係「夜點費」，此乃兩造關於勞動條件之約定，並不違
    反勞基法，原告自應受其拘束，不得於薪資外再以夜間工作
    辛勞為由要求「夜點費」，否則有違誠信原則等語，資為抗
    辯。並聲明：原告之訴駁回。
三、兩造不爭執之事實：
  (一)原告分別自如附表二所示到職日起，受僱被告所屬油品行銷
    事業部臺北營業處，並於如附表二所示退休日退休，渠等在
    勞基法實施前、後之退休金基數，均分別如附表二所示。
  (二)原告退休前均受僱於被告所屬油品行銷事業部臺北營業處，
    為加油站營業員，且屬按月計酬之勞工，均從事輪班性工作
    ，採24小時三班制輪班，不論係輪值日班、小夜班、大夜班
    ，各班工作內容均相同，僅服勤時間有所不同。倘輪值小夜
    班、大夜班，不論各該員工本薪高低、工作職位、工作複雜
    度、年資、職級為何，均得分別領取小夜班夜點費150元、
    大夜班夜點費300元。
  (三)原告值班時若有延長工作時間，被告除仍發給夜點費外，會
    另外加給延長工時工資即加班費。
  (四)若夜點費得列入計算退休金月平均工資，則原告所得請求之
    退休金差額如附表一「退休金差額」欄所示之金額。
四、兩造之爭點為(一)系爭夜點費應否計入平均工資計算原告之退
    休金？(二)原告癸○○之退休金請求權有無罹於時效？茲論述
    如下：
  (一)按工資係勞工因工作而獲得之報酬，包括工資、薪金及按計
    時、計日、計月、計件以現金或實物等方式給付之獎金、津
    貼及其他任何名義經常性給與均屬之，勞基法第2條第3款定
    有明文。故所謂工資，應屬「勞務之對價」及「經常性之給
    與」，至於其給付名稱為何，則非所問（最高法院92年度台
    上字第2108號判決參照）。查被告係24小時全天候、連續性
    現場作業，採常態輪班制，原告於夜間工作係被告員工一貫
    性、常態性之工作型態，而固定值大夜班又為原告固定之工
    作，與一般公司行號為應付臨時性之業務需求偶而為之者有
    間；又系爭夜點費係被告在工資外，針對實際輪值小夜班、
    大夜班之工作人員所發給，其金額固定，不因員工之工作內
    容、年資、級職不同而有差別，若未實際值班則不得領取該
    夜點費。因此，系爭夜點費之給與，已成為原告因特定工作
    條件所形成固定常態工作中可取得之給與，為原告因經常性
    提供勞務所得之報酬，具有「勞務對價性」及「經常性給與
    」之性質。況於夜間工作較不利於勞工之生活及健康，被告
    對於在夜間工作之勞工給予較日班勞工為高之工資，自屬合
    理，亦不違反勞基法關於薪資平等原則之規定。從而，系爭
    夜點費係因環境、時間等特殊工作條件而對勞工所增加提出
    之現金給付，本質上應屬勞務之對價，且屬經常性之給與，
    堪認屬於勞基法第2條第3款所稱之工資。
  (二)又94年6月14日修正前之勞基法施行細則第10條第9款雖將「
    差旅費、差旅津貼、交際費、夜點費及誤餐費等」排除於勞
    基法第2條第3款所稱「其他任何名義之經常性給與」之外，
    然該款規定之差旅費、差旅津貼及交際費，因屬不確定之事
    項所支出，固可認定並非「經常性之給與」，然系爭夜點費
    屬勞工之工作對價且具經常性，已如上述，顯與該條款所稱
    之「夜點費」不相同，尚難以系爭夜點費與94年6月14日修
    正前勞基法施行細則第10條第9款規定之夜點費係使用同一
    名稱，即遽將系爭夜點費排除於勞基法第2條第3款所定「經
    常性給與」之外；況勞基法施行細則於94年6月14日修正時
    ，已將第10條第9款有關夜點費及誤餐費之規定刪除，其修
    正理由為：「鑒於事業單位迭有將『輪班津貼』或『夜勤津
    貼』等具有工資性質之給付，以『夜點費』或『誤餐費』名
    義發放，以減輕僱主日後平均工資之給付責任，實有欠妥，
    爰修正刪除勞動基準法施行細則第10條第9款之『夜點費』
    或『誤餐費』規定，嗣後有關夜點費及誤餐費是否為工資，
    應依該法第2條第3款規定及上開原則，個案認定。」，益證
    系爭夜點費應屬工資。
  (三)雖被告辯稱：由系爭夜點費之沿革以觀，系爭夜點費僅係其
    對夜間工作之職員提供夜班點心，幾經修改，被告才於77年
    全面施行改以全面發放現金，可知夜點費並非勞務之對價，
    而是僱主之恩給，且經濟部亦同此認定云云。惟勞基法第2
    條第3款已就「工資」之定義明文規定，是僱主給予之實物
    ，基於客觀事實判斷後，只要符合係勞務之對價及經常性給
    與之特質要件，即屬工資之範疇，不因給付名稱不同而受限
    制，或以僱主之主觀意思為據。本件系爭夜點費之本質既具
    有「勞務對價性」及「經常性給與」之特性，即屬工資之一
    種，不能僅以僱主主觀認定系爭夜點費係恩惠性給予，即否
    認其為工資之本質。至被告雖提出經濟部69年7月14日函、
    73年7月31日函影本各1份，抗辯經濟部亦認定系爭夜點費係
    僱主之恩惠性給與云云。惟查經濟部上開函文均僅就被告陳
    報修正之團體協約表示同意核備或同意照辦，並非關於工資
    之認定；且經濟部並非勞資業務之主管機關，亦無權就是否
    屬於工資之項目為認定，故被告此部分抗辯，自不足採。
  (四)且一般工資中，有部分項目之給付，並不考量員工之作業種
    類及複雜性、學經歷及技能、勞力及勞心程度、年資及職級
    等條件，而均給予相同一致之數額者，可見在認定是否屬工
    資之範圍時，應以是否屬經常性給與之勞務對價為要件，其
    給付之項目名稱或其金額是否與其他員工一致，並非認定之
    依據，是被告不論其員工作業種類及其工作複雜性、經驗、
    學歷、智力、技能、勞心度、勞力度、年資、級職之不同，
    而統一發給相同金額之夜點費，亦不因此而影響係爭夜點費
    所具有之工資本質。準此，被告辯稱：1.系爭夜點費僅限於
    輪值大、小夜班之人員始能享有，不論員工本薪高低，每一
    員工領取之金額完全相同，並不因員工作業種類及其工作複
    雜性、經驗、學歷、智力、技能、勞心度、勞力度、年資、
    級職之不同而有差異，且於員工特別休假時即不給付，於例
    假、休假日工作者，夜點費亦不加倍發給，足見系爭夜點費
    不具經常性，亦非勞務之對價；2.原告於受僱之際即固定於
    大夜班工作，與日班、小夜班之工作性質相同，僅工作時間
    不同而已，依勞基法第25條後段規定所闡釋之工資平等精神
    以觀，原告所為之勞務給付並非額外加班，而係法定工作型
    態，足見系爭夜點費乃被告公司之恩給，係員工福利措施，
    並非勞務之對價；3.再勞基法並無與夜點費相關規定，相關
    法規亦未規定僱主應對於夜間工作之勞工給付夜點費，或規
    定系爭夜點費具有工資性質，或應納入平均工資據以計算退
    休金，而原告於任職之初即知悉工作內容以及薪資（基本薪
    與加班費），工作時間為大夜班，並非輪班工作，伊公司多
    年來給付系爭夜點費時，均於薪資明細表中清楚表明係「夜
    點費」，此乃兩造關於勞動條件之約定，並不違反勞基法，
    原告自應受其拘束，不得於薪資外再以夜間工作辛勞為由要
    求「夜點費」，否則有違誠信原則云云，即不足採。
  (五)被告另辯稱：系爭夜點費係隨物價指數而調整，與工作調薪
    無關，足見夜點費並非薪資項目，亦非工作之對價，且被告
    公司為國營事業，係按各職務之內容核算其薪資，對於各職
    務應核發之薪資均有明文規定，是在原告之職務設立時，夜
    間工作之辛勞度即已列入考量，且反映在薪資中，原告自不
    得要求重複評價夜間工作之辛勞度，將夜點費列為其夜間工
    作之對價云云。惟查系爭夜點費是否隨物價指數而調整，與
    其本質是否具有「勞務對價性」、「經常性給與」等工資之
    性質無關。又於夜間工作，不利於勞工之生活及健康，被告
    對夜間工作之勞工給予較日班勞工為高之工資，自屬合理，
    亦不違反勞基法關於薪資平等原則之規定，足見系爭夜點費
    係因環境、時間等特殊工作條件而對勞工所增加提出之現金
    給付，其本質具有「勞務對價性」及「經常性給與」，應屬
    工資之性質，已如前述，被告既無法證明原告所領薪資已包
    括渠等因在夜間工作之特殊性所增加提出之給付部分，則被
    告執此抗辯原告重複評價夜間工作之辛勞度，亦不足採。
  (六)末按勞工請領退休金之權利，自退休之次月起，因5年間不
    行使而消滅，勞基法第58條定有明文。經查，原告癸○○於
    93年2月1日退休，有原告癸○○提出之被告油品行銷事業部
    退休金（資遣費）計算清冊影本附卷可稽（見本院98年度司
    北勞調字第26號卷宗第32頁），雖原告癸○○曾於97年7月
    24日發函被告請求補發退休金差額，有被告提出之申請函影
    本在卷可稽（見本院卷第11頁），然依民法第130條規定，
    其至遲應於6個月內起訴，請求權時效方生中斷之效果，惟
    原告癸○○於98年6月30日始向本院起訴，有本院收狀戳在
    卷可稽，是原告於請求後顯逾6個月始提起本件訴訟，其請
    求並不生中斷時效之效力，原告自退休之次月即93年2月1日
    起逾5年始起訴請求被告給付退休金差額，被告依同法第144
    條第1項規定拒絕給付，係行使法律賦予其之權利，並無權
    利濫用之情形，被告就原告癸○○部分之時效抗辯為有理由
    。
  (七)綜上，原告主張系爭夜點費係因渠等工作而獲得之經常性報
    酬，且具有勞務對價性，屬於工資之一部，被告應將系爭夜
    點費列入平均工資以計算其等之退休金乙節，應屬可採。惟
    原告癸○○部分，因其請求權已罹於時效，經被告依民法第
    144條第1項規定拒絕給付後，原告癸○○之請求為無理由。
五、綜上所述，如附表一所示之各原告本於勞基法第55條之法律
    關係，請求被告給付如附表一所示之退休金差額，及按勞基
    法施行細則第29條第1項之自退休日後30日之翌日起即附表
    一所示之「利息起算日」欄所示之日起至清償日止，按年息
    5%計算之利息，為有理由，應予准許。原告癸○○之請求則
    無理由，應予駁回。
六、本件事證已臻明確，兩造其餘主張陳述及所提之證據，經本
    院審酌後，認均不足以影響本判決之結果，均毋庸一一論述
    ，附此敘明。
七、據上論結：原告之訴為一部有理由，一部無理由，依民事訴
    訟法第79條，判決如主文。
中    華    民    國    99    年    2     月    10    日
                    勞工法庭    法  官  郭美杏
以上正本係照原本作成
如對本判決上訴，須於判決送達後20日內向本院提出上訴狀
中    華    民    國    99    年    2     月    10    日
                                書記官  馮姿蓉
附表一：
┌──┬────┬─────┬────────┐
│編號│原   告 │退休金差額│ 利息起算日     │
│    │        │（新臺幣）│（自原告退休後  │
│    │        │          │30日之翌日起算）│
├──┼────┼─────┼────────┤
│ 1  │戊○○  │163,883元 │96年3月4日      │
├──┼────┼─────┼────────┤
│ 2  │庚○○  │149,577元 │94年7月2日      │
├──┼────┼─────┼────────┤
│ 3  │子○○  │47,915元  │94年11月1日     │
├──┼────┼─────┼────────┤
│ 4  │己○○  │180,341元 │94年11月1日     │
├──┼────┼─────┼────────┤
│ 5  │乙○○  │158,912元 │95年9月1日      │
├──┼────┼─────┼────────┤
│ 6  │壬○○  │166,074元 │94年7月2日      │
├──┼────┼─────┼────────┤
│ 7  │辛○○  │171,093元 │96年12月2日     │
├──┼────┼─────┼────────┤
│ 8  │丙○○  │190,932元 │98年3月4日      │
└──┴────┴─────┴────────┘
附表二：
┌────┬──────┬──────┬─────────┬─────────┬─────┐
│ 原  告 │到  職  日  │退  休  日  │   退休金基數     │   夜  點  費     │退休金差額│
│        │            │            ├────┬────┼────┬────┤          │
│        │            │            │勞基法  │勞基法  │退休前  │退休前  │          │
│        │            │            │施行前  │施行後  │3個月   │6個月   │          │
├────┼──────┼──────┼────┼────┼────┼────┼─────┤
│戊○○  │54年12月22日│96年2月1日  │30.375  │14.625  │3,650元 │3,625元 │163,883元 │
├────┼──────┼──────┼────┼────┼────┼────┼─────┤
│癸○○  │54年1月27日 │93年2月1日  │31.83333│13.16667│4,050元 │3,425元 │174,019元 │
├────┼──────┼──────┼────┼────┼────┼────┼─────┤
│庚○○  │55年11月30日│94年6月1日  │30.625  │14.375  │3,300元 │3.375元 │149,577元 │
├────┼──────┼──────┼────┼────┼────┼────┼─────┤
│子○○  │54年11月10日│94年10月1日 │30.1667 │14.58333│1,000元 │1,200元 │47,915元  │
├────┼──────┼──────┼────┼────┼────┼────┼─────┤
│己○○  │55年11月23日│94年10月1日 │31.33333│13.66667│4,000元 │4,025元 │180,341元 │
├────┼──────┼──────┼────┼────┼────┼────┼─────┤
│乙○○  │56年1月11日 │95年8月1日  │30.875  │14.125  │3,500元 │3,600元 │158,912元 │
├────┼──────┼──────┼────┼────┼────┼────┼─────┤
│壬○○  │60年1月18日 │94年6月1日  │27.16667│17.83333│3,750元 │3,600元 │166,074元 │
├────┼──────┼──────┼────┼────┼────┼────┼─────┤
│辛○○  │56年9月7日  │96年11月1日 │30.625  │14.375  │3,850元 │3,700元 │171,093元 │
├────┼──────┼──────┼────┼────┼────┼────┼─────┤
│丙○○  │60年10月27日│98年2月1日  │23.16667│21.83333│4,176元 │3,741元 │190,932元 │
└────┴──────┴──────┴────┴────┴────┴────┴─────┘

司法院資訊處製作；財團法人民間司法改革基金會備份。
